【裁判字號】    98,再易,3
【裁判日期】    980428
【裁判案由】    確認租賃關係存在事件
【裁判全文】
臺灣高等法院花蓮分院民事判決           98年度再易字第3號
聲請人即
再審原告    甲○○○○○○
再審被告    行政院原住民委員會
法定代理人  乙○○
上列當事人間請求確認租賃關係存在事件，聲請人對於中華民國
97年10月8日本院97年度上易字第36號確定判決，聲請再審，本
院判決如下：
    主  文
再審之訴駁回。
再審訴訟費用由再審原告負擔。
    理  由
一、本件再審原告對於本院97年度上易字第36號民事確定判決，
    主張於判決確定後之98年4 月發現下列重要證物，認原確定
    判決有民事訴訟法第496條第1項第13款發現未經斟酌之證物
    及同法第497 條足以影響判決之重要證物漏未斟酌之再審事
    由，於98年4 月14日向本院提起再審之訴，意旨略以：
    (一)再審原告業已聯絡上前臺灣警備總司令部清水習藝農場主
      管，並取得當時再審原告承包造林之公函，及行政院農委
      會林務局花蓮林區管理處公函，可證明系爭土地於72年辦
      理土地總登記時係由臺灣警備總司令部管理，當年管理機
      關即臺灣警備總司令部確有同意再審原告在系爭土地承租
      造林，兩造間之租賃契約確實存在。
    (二)系爭土地係由再審原告所承租造林，此由乙方當事人僅再
      審原告一人簽署，歷年交涉亦均由再審原告一人所為即可
      證明，而其他所載11人僅係替再審原告施作造林領取工資
      之人，此有再審原告檢閱文件後發現員工請領工資所親自
      簽署之切結書可稽，準此，再審原告以自己名義提起訴訟
      並無違法。
    為此，聲請原確定判決廢棄，確認再審原告與再審被告間關
    於座落花蓮縣卓溪鄉○○段138 地號，面積31,061平方公尺
    之土地租賃關係存在。
二、按依民事訴訟法第496條第1項第13款規定，當事人發現未經
    斟酌之證物或得使用該證物者，如經斟酌可受較有利益之裁
    判者，得對於確定終局判決聲明不服；該條款所謂發見未經
    斟酌之證物者，係指該項證物在前訴訟程序中即已存在，而
    當事人不知其存在或不能予以使用，現始發現或得使用者而
    言，並以如經斟酌可受較有利益之裁判者為限。但在判決前
    如已主張其事由或已提出其證物者，則不得更據以提起再審
    之訴（最高法院62年判字第579 號判例參照）。次按民法第
    421條第1項「稱租賃者，謂當事人約定，一方以物租與他方
    使用、收益，他方支付租金之契約」。本件再審原告於本案
    所提出臺灣警備總司令部清水習藝農場公函（即再證一）及
    行政院農委會林務局花蓮林區管理處公函（即再證二）等影
    本縱為真實並經斟酌，亦僅能說明訴外人臺灣警備總司令部
    取得系爭土地管理權後，同意再審原告以勞務換取承租造林
    之契約有效，然依再審原告自承其與臺灣警備總司令部約定
    承租期限自73年2月10日至96年2月10日止，該契約已於96年
    2 月10日消滅，再審原告並未能舉證該租約屆滿後仍續向接
    管之國有財產局、再審被告繳付租金或支付任何對價，自無
    依民法第451 條「租賃期限屆滿後，承租人仍為租賃物之使
    用收益，而出租人不即表示反對之意思者，視為以不定期繼
    續契約」規定，向再審被告主張兩造間存在租賃契約，亦即
    再審原告提出之上開證物縱屬真實並經斟酌，亦不足以使再
    審原告受較為有利之判決，自非民事訴訟法第496條第1項第
    13款所謂發現未經斟酌之證物。
三、次按，民事訴訟法第497 條所謂重要證據漏未斟酌，係指前
    第二審言詞辯論終結前，已經存在並已為證據聲明之證據，
    而第二審並未認為不必要，而仍忽略證據聲明未為調查，或
    已為調查而未就其調查之結果予以判斷者而言。若已在前判
    決理由中說明其為不必要之證據或說明就調查之結果並不能
    為有利原告之事實判斷，則為已加斟酌，不得作為再審理由
    ；又此所謂證物，專指「物證」而言（最高法院29年度上字
    第696 號判例參照）。經查，再審原告提出員工請領工資所
    親自簽署之切結書影本（即再證三），主張再審原告得以自
    己名義提起訴訟，原確定判決漏未斟酌該足以影響判決之切
    結書證物，資為再審原因。惟本件爭執之處應在於再審原告
    主張其對系爭土地租賃關係存在是否有理？再審原告得否以
    自己名義提起訴訟與本件之結論無涉，故再審原告所提出之
    再證三，縱可證明承租造林契約書上記載其餘之承租人均係
    其僱用之工人，其得以自身名義起訴請求確認，仍因其無從
    舉證兩造間存在租賃關係，而不影響判決之最終結果，自難
    認為係屬足以影響判決之重要證物，而得提起再審。
四、末按，再審之訴，應於30日之不變期間內提起。前項期間，
    自判決確定時起算，判決於送達前確定者，自送達時起算；
    其再審之理由發生或知悉在後者，均自知悉時起算。但自判
    決確定後已逾5 年者，不得提起，民事訴訟法第500條第1項
    、第2 項定有明文。經查，本院97年度上易字第36號確定判
    決係不得上訴第三審之事件，再審原告稱其於98年4 月14日
    提出之民事再審狀內有以民事訴訟法第496條第1項第13款、
    第497 條為再審理由，惟觀諸上開再審狀所載，均無從作此
    認定，是以再審原告以民事訴訟法第496條第1項第13款、第
    497 條規定作為提起之再審之訴依據部分，縱屬再審之理由
    發生或知悉在後者，而得逾30日之不變期間內提起，仍無理
    由，應予駁回。
五、據上論結，本件再審之訴顯無理由，依民事訴訟法第502 條
    第2項，爰不經言詞辯論，判決如主文。
中    華    民    國    98    年    4     月    28    日
                    民事庭審判長法  官  謝志揚
                                法  官  林鳳珠
                                法  官  劉雪惠
以上正本係照原本作成。
本件不得上訴。
中    華    民    國    98    年    4     月    28    日
                                書記官  李德霞


司法院資訊處製作；財團法人民間司法改革基金會備份。
